【裁判字號】    98,易,3120
【裁判日期】    990226
【裁判案由】    傷害等
【裁判全文】
臺灣板橋地方法院刑事判決              98年度易字第3120號
公  訴  人  臺灣板橋地方法院檢察署檢察官
被      告  丁○○○
            丙○○
上列被告等因家庭暴力之傷害等案件，經檢察官提起公訴（98年
度偵字第22538 號）及移送併案審理（98年度偵字第29281 號）
，本院判決如下：
    主  文
丁○○○損壞他人之花盆、車牌號碼AXW-350 號普通重型機車之
大殼及方向燈、相機，致令不堪使用，足以生損害於他人，處拘
役貳拾日，如易科罰金，以新臺幣壹仟元折算壹日；又傷害人之
身體，處拘役參拾日，如易科罰金，以新臺幣壹仟元折算壹日；
又公然侮辱人，處拘役參拾日，如易科罰金，以新臺幣壹仟元折
算壹日。應執行拘役陸拾伍日，如易科罰金，以新臺幣壹仟元折
算壹日。
丙○○傷害人之身體，處拘役拾日，如易科罰金，以新臺幣壹仟
元折算壹日。
    事  實
一、丁○○○係沈嘉祥之配偶、乙○○○之媳婦，丙○○係乙○○○之兒子及丁○○○配偶羅嘉祥之弟弟，渠等間係具有家
    庭暴力防治法第3 條第4 款之家庭成員關係。詎於民國98年
    7 月13日下午5 時40分許，在臺北縣永和市○○街39巷18弄
    34號乙○○○、丙○○住處，丁○○○按該址門鈴，欲與丙○○、乙○○○就渠等間房屋貸款等事項討論，因丙○○拒
    絕開門，丁○○○遂基於毀損之犯意，執起置放在上址門口
    屬於丙○○所有之花盆3 個，擲向該址門口外丙○○所有之
    金爐2 只，致該花盆及停放在上址屬於丙○○配偶袁安盛所
    有之車牌號碼AXW-350 號普通重型機車之機車大殼及方向燈
    損壞（併案意旨書贅載「金爐2 只遭毀損」，茲予更正），
    致令不堪使用；丙○○聽聞聲響後開門並持其所有之相機欲
    拍照，渠等遂因細故起口角爭執，丁○○○欲進入屋內，惟
    遭丙○○拒絕，丁○○○、丙○○竟分別基於傷害之犯意，
    雙方發生徒手拉扯、推擠，羅貴芬並接續徒手推乙○○○，
    而丙○○將丁○○○壓制在地上，致丙○○受有四肢多處表
    淺損傷，乙○○○受有身體右下背疼痛，而丁○○○則受有
    左側臉下巴挫傷、左側頭皮之挫腫傷、前胸壁挫傷及左側小
    腿上端挫傷等傷害，且於雙方拉扯過程中，丙○○所有之數
    位相機LCD 及鏡頭蓋組毀損，致令不堪使用；另於爭執過程
    中，丁○○○基於妨害名譽之犯意，以言語向乙○○○、丙○○辱罵「幹你老母GY」、「幹你娘」、「生這什麼垃圾兒
    子（台語）」等語，足以貶損丙○○、乙○○○之名譽。
二、案經丙○○、乙○○○、丁○○○分別訴請臺北縣政府警察
    局永和分局移送臺灣板橋地方法院檢察署檢察官偵查起訴，
    及袁安盛訴請臺灣板橋地方法院檢察署檢察官偵查後移送併
    案審理。
    理  由
壹、程序方面有關證據能力部分：刑事訴訟法第159 條第1 項雖
    規定，被告以外之人於審判外之言詞或書面陳述，除法律有
    規定外，不得作為證據。惟同法第159 條之5 明定：「被告
    以外之人於審判外之陳述，雖不符前4 條之規定，而經當事
    人於審判程序同意作為證據，法院審酌該言詞陳述或書面陳
    述作成時之情況，認為適當者，亦得為證據。」、「當事人
    、代理人或辯護人於法院調查證據時，知有第159 條第1 項
    不得為證據之情形，而未於言詞辯論終結前聲明異議者，視
    為有前項之同意。」，其立法理由在於傳聞證據未經當事人
    之反對詰問予以核實，乃排斥其證據能力。惟當事人如放棄
    對原供述人之反對詰問權，於審判程序表示同意該等傳聞證
    據可作為證據，此時，法院除認該傳聞證據欠缺適當性外，
    自可承認其證據能力。又當事人、代理人或辯護人於調查證
    據時，知有刑事訴訟法第159 條第1 項不得為證據之情形，
    卻表示「對於證據調查無異議」、「沒有意見」等意思，而
    未於言詞辯論終結前聲明異議者，應視為已有將該等傳聞證
    據採為證據之同意，最高法院93年度台上字第3533號、94年
    度台上字第2976號判決亦採同一見解。經查：本案被告丁○○○、丙○○及檢察官於本院審判期日，對於下列經本院調
    查之證據方法，均表示對證據能力不爭執，復於審判期日就
    本院一一提示之前揭證據方法於言詞辯論終結前，均亦未就
    所調查之證據主張有刑事訴訟法第159 條第1 項不得為證據
    之情形，是參照上開說明要旨，本案經調查之證據，均有證
    據能力，合先敘明。
貳、實體方面：
一、訊據被告羅范貴范固坦承伊於前開時、地，執該花盆擲向金
    爐，並出言「幹你老母GY」、「幹你娘」、「生這什麼垃圾
    兒子（台語）」等語之事實，惟矢口否認有何毀損、傷害、
    妨害名譽之犯行，並辯稱：伊並無辱罵的意思，且伊並未出
    手推乙○○○，乙○○○也未跌倒，而丙○○之傷勢部分，
    應該是渠等彼此拉扯所造成的，及伊僅執花盆擲向金爐，並
    無損毀機車、相機之行為云云置辯；訊據被告丙○○固坦承
    伊於前開時、地，出手拉丁○○○之事實，惟矢口否認有何
    傷害之犯行，並辯稱：伊並無傷害之動機及故意，因丁○○○強行進門後拿板凳，伊把板凳搶下來，並把她拉出門外，
    她因而跌倒，伊趁她跌倒時把她壓制在地上等警察來；伊基
    於正當防衛，因丁○○○持花盆摔大門、金爐，伊係為了保
    護家中年事已高的母親、3 歲小孩及伊本身、家裡的財產云
    云置辯。經查：
(一)、被告丁○○○於前開時、地，以上開方式毀損上開被害人丙○○所有之花盆、金爐及相機、被害人袁安盛所有之前開機
    車大殼及方向燈，並出言辱罵被害人丙○○及乙○○○乙節
    ，業據被告丁○○○於偵訊時供稱：是在爭執中，我不小心
    碰到乙○○○；我確實有罵乙○○○「幹你老母GY」；（問
    ：對丙○○告你妨害名譽，有何意見？）我確實有罵；我確
    實有拿花盆丟金爐等語（詳見98年度偵字第22538 號偵查卷
    〈下稱98偵22538 卷〉第26、28頁、98年度偵字第29281 號
    偵查卷〈下稱98偵29281 卷〉第15頁）明確，核與證人即告
    訴人丙○○於警詢及偵訊時具結證述：丁○○○搬我家門口
    的3 個花盆砸我家大門、金爐2 個，及停在門口我太太的AX
    W-350 號重機，還罵「幹你娘」、「生什麼垃圾兒子（台語
    ）」，我帶著數位相機出來拍照存證，她看到我拿相機對她
    拍攝，她就更生氣，對我拉扯，拉扯之中造成我相機摔落地
    面損壞等語（詳見98偵22538 卷第12頁、98偵29281 卷第14
    、33頁），及證人即告訴人乙○○○於警詢及偵訊時具結證
    述：丁○○○搬我家門口的花盆砸我家大門、金爐，丁○○○與丙○○發生口角後進入我家，丙○○制止她，將她拖出
    屋外並且壓制她直到警察來，她就跑進屋內罵我說你這個母
    親怎麼當的，還罵我幹你娘；丁○○○罵我「幹你老母GY」
    等語（詳見98偵22538 卷第13至14、26頁、98偵29281 卷第
    33頁）之情節大致相符，並有現場照片合計21幀、估價單2
    紙（詳見98偵22538 卷第20至21、39至41頁、98偵29281 卷
    第49至53頁）在卷可證，是以，被告丁○○○前開供述既已
    坦認其將該花盆擲向大門、金爐，且以前開話語辱罵告訴人
    丙○○、乙○○○之行為；且觀諸現場照片所示（詳見98偵
    22538 卷第20頁），該機車停放在該大門外，距離門外之金
    爐甚近，依照被告丁○○○之社會經歷、智識程度，可預見
    其執花盆擲向該址大門、金爐者，顯然會因而波及停放在該
    址門外的機車，況被告丁○○○於98年9 月2 日答辯狀自陳
    ：丙○○拿相機似拍我時，我將丙○○手持相機揮開等語（
    詳見98偵22 538卷第33頁），足認被告丁○○○對於其前開
    行為會造成機車、相機毀壞之結果已可預見其發生，仍於不
    違反其本意，猶將花盆擲向大門、金爐及將相機揮開，可見
    其毀損之犯意甚明，故被告丁○○○辯稱：伊沒有毀損機車
    及相機云云，即與事實不合，不足採信。又衡諸常情，前開
    話語顯有貶低、詆毀他人之意，且在上址門口外，為公眾得
    自由出入之場所，其出言辱罵，足為不特定人及特定少數人
    得以共見共聞，則被告丁○○○事後辯稱：三字經是互罵云
    云，即屬卸責推諉之詞，亦不足採信。因而，被告丁○○○
    於前開時、地，毀損該花盆、金爐、機車大殼及方向燈、相
    機，以及公然辱罵告訴人丙○○、乙○○○之事實，洵堪認
    定屬實。
(二)、又查被告丁○○○、丙○○於前開時、地，雙方發生徒手拉
    扯，且被告羅貴芬接續徒手推告訴人乙○○○，致告訴人丙○○受有四肢多處表淺損傷，告訴人乙○○○受有身體右下
    背疼痛，而告訴人丁○○○則受有左側臉下巴挫傷、左側頭
    皮之挫腫傷、前胸壁挫傷及左側小腿上端挫傷等傷害之事實
    ，業據被告兼告訴人丁○○○於警詢時供稱：我、丙○○在
    他家門口發生口角就互相推擠，我被他推倒在地，我想起身
    撿鞋子，但丙○○把我壓在地上，不讓我起來，直到警察到
    場後才把我放開；丙○○把我推倒壓在地上造成我雙手多處
    瘀擦傷，及左臉腫；我拖鞋掉在他家門口我要進去撿，乙○○○推大門不讓我進去，我為了撿拖鞋，所以和乙○○○有
    互相推門的動作等語（詳見98偵22538 卷第5 、8 頁），及
    於偵訊時供稱：丙○○把我推倒在地，導致我左邊頭部撞到
    地上，受有如診斷證明書所示之傷害等語（詳見98偵22538
    卷第27、28頁），而被告兼告訴人丙○○於警詢時供稱：丁○○○進入我家拿摺凳要打我，我為了保護我的家人，所以
    將她推出門外，並將她推出門外，並抓住她的雙手將她壓制
    在地上；在推擠之中，我雙手被她抓傷等語（詳見98偵2253
    8 卷第10、12頁），及於偵訊時供稱：我沒有把丁○○○推
    倒在地，我是要把她趕出我家，是她自己跌倒；羅貴芬用手
    抓傷我，傷害情形如診斷證明書所載壞等語（詳見98偵2253
    8 卷第27頁）明確，核與告訴人乙○○○於警詢時指訴：丁○○○罵完後就動手推我一次，要推第二次時遭丙○○制止
    並將其趕出門外；她正面推我，我並沒有跌倒，不過我有撞
    到我家紗門等語（詳見98偵22538 卷第14頁），及於偵訊時
    具結證述：丁○○○用手推我，導致我跌倒，腰受傷，傷害
    情形如診斷證明書所載；丁○○○推我等語（詳見98偵2253
    8 卷第26頁、98偵29281 卷第33頁），以及證人即到場處理
    之員警甲○○於本院審理時具結證述：丙○○開門出來不讓
    丁○○○進去，因一人要進去，另外一個人不讓他進去，所
    以二人就發生拉扯等語（詳見本院卷第36至37、38頁）之情
    節大致相符，並有天主教耕莘醫院永和分院診斷證明書1 份
    、財團法人佛教慈濟醫院臺北分院2 份（詳見98偵22538 卷
    第15至16頁）在卷可證，足認被告丁○○○、丙○○間有互
    相拉扯、推擠之行為，且被告丙○○將告訴人丁○○○壓制
    在地上，與前開渠等之診斷證明書所示之傷勢相合，則被告
    丁○○○事後辯稱：伊沒有推乙○○○云云，及被告丙○○
    辯稱：伊未出手打丁○○○云云，均顯與事實不符，洵無足
    採；又衡諸惟按正當防衛必須對於現在不法之侵害始得為之
    ，侵害業已過去，即無正當防衛可言。至彼此互毆，又必以
    一方初無傷人之行為，因排除對方不法之侵害而加以還擊，
    始得以正當防衛論。故侵害已過去後之報復行為，與無從分
    別何方為不法侵害之互毆行為，均不得主張防衛權，最高法
    院30年上字第1040號判例足資參照。本案被告丁○○○係先
    為前開毀損物品及公然辱罵之行為後，再與被告丙○○發生
    口角爭執、拉扯，是被告丁○○○前開毀損、公然辱罵之不
    法侵害業已於該等行為後均予以完成，是侵害已屬過去，即
    無正當防衛可言，況被告丁○○○、丙○○間彼此拉扯、推
    擠行為，在客觀上乃同時為之，顯非一方（即被告丙○○）
    初無傷人之行為，惟為排除對方（即被告丁○○○）不法之
    侵害而予還擊，依據前述說明，尚難認被告丙○○前開行為
    屬正當防衛，故被告丙○○此項所辯，並無可採。是以，被
    告丁○○○、丙○○前開傷害之事實，足堪認定無訛。
(三)、綜上所述，本案事證已臻明確，被告二人犯行明確，洵堪認
    定屬實，均應予依法論科。
二、核被告丁○○○所為，係犯刑法第354 條之毀損罪、同法第
    277 條第1 項之傷害罪、同法第309 條第1 項之公然侮辱罪
    ；核被告丙○○所為，係犯刑法第277 條第1 項之傷害罪。
    又被告丁○○○於密接時、地，各接續以一傷害、公然侮辱
    之行為同時傷害、侮辱告訴人丙○○、乙○○○，均係一行
    為同時觸犯數罪名，為想像競合犯，各應依刑法第55條之規
    定，分別以一傷害罪及公然侮辱罪處斷。再者，被告丁○○○前開毀損、傷害、公然侮辱之犯行，犯意各別，行為互殊
    ，應予分論併罰。又臺灣板橋地方法院檢察署檢察官以98年
    度偵字第29281 號移送併案審理之意旨，即被告丁○○○前
    開毀損、公然侮辱行為，核與前開論罪科刑之犯罪事實同一
    ，為事實上同一案件，本院自得併予審酌，附此敘明。次按
    家庭暴力防治法所稱家庭暴力，係指家庭成員間實施身體或
    精神上不法侵害之行為；所稱家庭暴力罪，係指家庭成員間
    故意實施家庭暴力行為而成立其他法律所規定之犯罪，家庭
    暴力防治法第2 條第1 項、第2 項分別定有明文。查被告丁○○○係沈嘉祥之配偶、乙○○○之媳婦，丙○○係乙○○○之兒子及丁○○○配偶羅嘉祥之弟弟，渠等間具有家庭暴
    力防治法第3 條第4 款之家庭成員關係，是被告丁○○○傷
    害、公然侮辱丙○○、乙○○○及被告丙○○傷害丁○○○
    之行為，固分別係犯刑法第277 條第1 項之普通傷害罪、第
    309 條第1 項之公然侮辱罪，且屬於對家庭成員間實施身體
    或精神上不法侵害之行為，自該當於家庭暴力防治法所稱之
    家庭暴力罪，惟因家庭暴力防治法對於家庭暴力罪並無科處
    刑罰之規定，是以均僅依刑法傷害罪、公然侮辱罪予以論罪
    科刑即可，併此敘明。爰審酌被告丁○○○、丙○○之素行
    尚可，此有臺灣高等法院被告前案紀錄表2 份在卷足參，及
    渠等間僅因細故，竟即動手互相拉扯、推擠，惟本案起因於
    被告丁○○○先動手毀損被害人財物，實屬不該，且對被害
    人造成前開之損害及傷勢，並兼衡渠等間的親屬關係，遇事
    不能理性平和處理，徒增彼此怨懟，及迄今尚未和解及賠償
    ，以及被告二人犯後均否認犯行之態度、犯罪之動機、目的
    、手段、智識程度、生活狀況等一切情狀，分別量處如主文
    所示之刑，並均諭知如易科罰金之折算標準，且就被告羅貴
    芬部分，定應執行之刑。
三、至前開併案意旨書之犯罪事實欄雖另記載：被告丁○○○基
    於侵入住宅之犯意，於前開時、地，未經告訴人丙○○、乙○○○之允許欲強行侵入上址住處大門遭告訴人丙○○制止
    云云，惟併案意旨於證據清單中並未就此予以舉證，且於所
    犯法條欄亦未記載被告丁○○○就此涉犯刑法第306 條之侵
    入住宅罪嫌等情，此有卷附之併案意旨書（詳見本院卷第10
    至16頁）足參，則被告丁○○○涉犯無故侵入住宅罪嫌，是
    否為起訴或併案效力所及，甚或與本案前開論罪科刑有何裁
    判上關係，顯有可疑；況參酌被告丁○○○、丙○○前開供
    述可知，被告丁○○○於前開時間，僅站在該址門外為前開
    毀損及公然侮辱之行為甚明，並經告訴人丙○○予以阻止，
    則被告丁○○○是否業已侵入至該址屋內而構成侵入住宅罪
    嫌，其犯罪嫌疑尚有不足；又縱使被告丁○○○坦認：伊因
    鞋子掉入門內，始入內撿拾鞋子等語（詳見98偵22538 卷第
    28頁），然承上所述，被告丁○○○等人於前開時、地，確
    實發生前開口角及肢體之衝突，被告丁○○○或有進入該住
    宅範圍內，但停留時間並不長，難認其有侵入住宅之犯意，
    且經檢察官於98年度偵字第2253 8號起訴書中，業已敘明就
    被告丁○○○涉嫌侵入住宅部分，不另為不起訴處分甚明。
    故告訴人丙○○於本院訊問時一再指訴：被告丁○○○前開
    行為構成侵入住宅，請法院一併審酌云云，即屬無據，本院
    自無從就被告丁○○○是否涉犯侵入住宅罪嫌予以審理，附
    此敘明。
據上論斷，應依刑事訴訟法第299 條第1 項前段，刑法第309 條
第1 項、第277 條第1 項、第354 條、第55條、第51條第6 款、
第41條第1 項前段，刑法施行法第1 條之1 第1 項、第2 項，判
決如主文。
本案經檢察官黃致中到庭執行職務。
中    華    民    國    99    年    2     月    26    日
                  刑事第十四庭  法  官  饒金鳳
以上正本證明與原本無異。
如不服本判決，應於判決送達後10日內，向本院提出上訴書狀，
且上訴書狀應敘述具體理由，而上訴書狀未敘述上訴理由者，應
於上訴期間（即自收受判決書之翌日起算10日）屆滿後20日內補
提理由書。
                                書記官  王春森
中    華    民    國    99    年    2     月    26    日
附錄本案論罪科刑法條全文：
刑法第277條第1項：
傷害人之身體或健康者，處 3 年以下有期徒刑、拘役或 1,000
元以下罰金。
刑法第309條第1項：
公然侮辱人者，處拘役或 3 百元以下罰金。
刑法第354條：
毀棄、損壞前二條以外之他人之物或致令不堪用，足以生損害於
公眾或他人者，處2年以下有期徒刑、拘役或5百元以下罰金。

司法院資訊處製作；財團法人民間司法改革基金會備份。
